【裁判字號】    98,訴,1260
【裁判日期】    990308
【裁判案由】    塗銷抵押權登記
【裁判全文】
臺灣臺北地方法院民事判決              98年度訴字第1260號
原      告  乙○○○
訴訟代理人  蔡正廷律師
            林正疆律師
被      告  子○○即賴大健之.
            卯○○即賴大健之.
            寅○○即賴大健之.
            丑○○即賴大健之.
            辰○○即賴大健之.
            己○○○
            辛○○
            庚○○
            壬○○
            癸○○
            甲○○
            丁○○
            戊○○
上列當事人間塗銷抵押權登記事件，本院於民國99年2月1日言詞
辯論終結，判決如下：
    主      文
被告子○○、卯○○、寅○○、丑○○、辰○○應就臺北縣新店
地政事務所民國七一年新登字第０二七五一五號關於賴大健之抵
押權登記名義辦理繼承登記後，予以塗銷；被告己○○○應將臺
北縣新店地政事務所民國七一年新登字第０二七五一五號抵押權
登記予以塗銷；被告辛○○應將臺北縣新店地政事務所民國七０
年新登字第０一０五四九號抵押權登記予以塗銷。
被告庚○○、壬○○、癸○○、甲○○、丁○○應將臺北縣新店
地政事務所民國七０年新登字第０二六五九八號抵押權登記予以
塗銷。
被告丘原昌應將將臺北縣新店地政事務所民國七一年新登字第０
二七九八四號抵押權登記予以塗銷。
訴訟費用由被告負擔。
    事實及理由
壹、程序方面：
一按因不動產之物權或其分割或經界涉訟者，專屬不動產所在地
  之法院管轄，民事訴訟法第10條第1項定有明文。查本件原告
  請求塗銷之不動產係坐落臺北縣深坑鄉○○段第531、531-1、
  532地號土地及其上建物即門牌編號臺北縣深坑鄉○○路7巷15
  號房屋（下稱系爭15號房地）所有權全部，暨同段第1320、
  1312、1315地號土地（下稱系爭1320地號等三筆土地）應有部
  分1/2，均在臺北縣深坑鄉，且本件係塗銷抵押權之訴訟，係
  屬因不動產之物權涉訟，故本院有管轄權，合先敘明。
二按訴狀送達後，原告不得將原訴變更或追加他訴，但請求之基
  礎事實同一者，原告得將原訴變更或追加他訴。民事訴訟法第
  255條第1項第2款定有明文。經查，本件原告原起訴聲明為：
  「1.被告賴大健、己○○○應將臺北縣新店地政事務所民國71
  年新登字第027515號、被告辛○○應將臺北縣新店地政事務所
  70年新登字第010549號抵押權登記予以塗銷。2.被告庚○○、
  壬○○、癸○○、甲○○、丁○○、丙○○（丙○○部分已和
  解）應將臺北縣新店地政事務所70年新登字第026598號抵押權
  登記予以塗銷。3.被告丘原昌應將將臺北縣新店地政事務所71
  年新登字第027984號抵押權登記予以塗銷。」，然因賴大健已
  於83年6月16日死亡，遂追加賴大健之繼承人子○○、卯○○
  、寅○○、丑○○、辰○○5人（下稱子○○等5人）為被告，
  而撤回對賴大健之起訴，並變更第一項聲明為「被告子○○等
  5人應就臺北縣新店地政事務所71年新登字第027515號關於賴
  大健之抵押權登記名義辦理繼承登記後，予以塗銷；被告己○○○應將臺北縣新店地政事務所71年新登字第027515號抵押權
  登記予以塗銷；被告辛○○應將臺北縣新店地政事務所70年新
  登字第010549號抵押權登記予以塗銷。」，其餘聲明不變。核
  其訴之聲明變更，所主張之基礎事實相同，揆之首揭說明，其
  所為訴之變更應予准許。
三本件被告子○○、卯○○、寅○○、丑○○、辰○○、己○○○、庚○○、壬○○、癸○○、甲○○、丁○○、丘原昌經合
  法通知後，未於最後言詞辯論期日到場，核無民事訴訟法第
  386 條所列各款之情形，爰依原告之聲請，由其一造辯論而為
  判決。
貳、實體方面：
一原告方面
  (一)原告起訴主張：系爭15號房地所有權全部，及系爭1320地號
    等三筆土地應有部分1/2為原告所有。原告於70年5月間以系
    爭15號房地及系爭1320地號等三筆土地設定第一順位抵押權
    予訴外人高勝智及被告辛○○（收件字號為臺北縣新店地政
    事務所70年新登字第010549號），存續期間自70年5月4日至
    71年5月3日，其後高勝智將其債權及抵押權讓與訴外人賴大
    健（已於83年間死亡，其繼承人為被告子○○等5人）及被
    告己○○○（抵押權收件字號為臺北縣新店地政事務所71年
    新登字第027515號）；70年11月間原告復將系爭15號房地設
    定第二順位抵押權予被告庚○○、壬○○、癸○○、甲○○
    、丁○○、丙○○（抵押權收件字號為臺北縣新店地政事務
    所70年新登字第026598號），存續期間自70年10月10日至71
    年10月9日；71年10月間原告又將系爭1320地號等三筆土地
    設定第二順位抵押權予被告戊○○（收件字號為臺北縣新店
    地政事務所71年新登字第027984號），存續期間自71年10月
    19日至73年4月18日。被告辛○○、賴大健於系爭15號房地
    及系爭1320地號等三筆土地上之第一順位抵押權，其擔保債
    權發生之日最遲為71年5月3日，15年之消滅時效於86年5月3
    日屆滿，依民法第880條規定，抵押權於91年5月3日消滅。
    同理，被告庚○○、壬○○、癸○○、甲○○、丁○○、丙○○於系爭15號房地之第二順位抵押權、被告戊○○於系爭
    1320地號等三筆土地之第二順位抵押權，其擔保債權發生之
    日最遲分別為71年10月9日、73年4月18日，消滅時效分別於
    86年10月9日、88年4月18日屆滿，抵押權分別於91年10月9
    日、93年4月18日消滅。從而，被告等之抵押權既已消滅，
    原告自得請求其等塗銷系爭15號房地及系爭1320地號等三筆
    土地之抵押權登記。為此依民法第767條中段及第179條規定
    提起本件訴訟，並請求擇一為最有利之判決。
  (二)聲明：如主文第1、2、3項所示。
二被告丁○○：被告丁○○於最後言詞辯論期日未到場，據其以
  前辯論，聲明求為判決駁回原告之訴，其陳述略稱：當初原告
  冒標互助會，伊係活會，才設定系爭抵押權。惟原告迄未清償
  互助會款，伊有口頭向原告請求清償債務，原告之先生李鈞才
  於70年10月8日簽寫字據為憑證。伊沒有對原告聲請本票裁定
  、支付命令或起訴等語。
三被告子○○、卯○○、寅○○、丑○○、辰○○、己○○○、
  庚○○、壬○○、癸○○、甲○○、丘原昌未於言詞辯論期日
  到場，亦未以書狀為任何陳述。被告丙○○於99年2月8日與原
  告和解。
四得心證之理由：
  (一)原告主張之事實，業據提出與其所述相符之土地登記謄本、
    建物登記謄本、戶籍謄本及繼承系統表等件為證，並有被告
    丁○○提出之字據在卷足憑。被告丁○○雖於言詞辯論期日
    到場，但對原告主張之上開事實，並不爭執；另其餘被告已
    於相當時期受合法通知，未於言詞辯論期日到場，亦未提出
    準備書狀爭執，依民事訴訟法第280條第1項、第3項前段準
    用同條第1項前段規定，視同自認。應堪認原告之主張為可
    採信。
  (二)按以抵押權擔保之債權，其請求權已因時效而消滅，如抵押
    權人於消滅時效完成後，五年間不行使抵押權者，其抵押權
    消滅，民法第880條定有明文。
  (三)查系爭臺北縣新店地政事務所71年新登字第027515號及70年
    新登字第010549號之抵押權係最高限額抵押權，其存續期間
    自70年5月4日至71年5月3日，故上開2抵押權所擔保之借款
    債權發生之日最遲為71年5月3日，其15年之消滅時效於86年
    5月3日屆滿，依民法第880條規定，系爭71年新登字第0275
    15號及70年新登字第010549號之抵押權於91年5月3日消滅。
    同理，系爭臺北縣新店地政事務所70年新登字第026598 號
    及71年新登字第027984號之抵押權係一般抵押權，其存續期
    間分別為70年10月10日至71年10月9日、71年10月19日至73
    年4月18日，故上開2抵押權所擔保之債權，不論係互助會款
    債權或借款債權，其發生之日最遲分別為71年10月9日及73
    年4月18日，其15年之消滅時效分別於86年10月9日、88年4
    月18日屆滿，依民法第880條規定，系爭70年新登字第02659
    8號及71年新登字第027984號之抵押權分別於91年10 月9日
    、93年4月18日消滅。
  (四)系爭4件抵押權既因時效而消滅，則原告基於系爭15號房地
    所有權全部，及系爭1320地號等三筆土地應有部分1/2之所
    有權作用，請求被告等人塗銷系爭4件抵押權之登記，即屬
    有理由。
  (五)又訴外人賴大健既於83年6月16日死亡，其繼承人為被告子
    ○○等5人，則賴大健死亡後，其登記名義理應由子○○等
    5人共同繼承，為顧及登記之連續性，原告請求子○○等5人
    先就賴大健之抵押權登記名義辦理繼承登記，而後再由子○○等5人以抵押權已消滅為由，辦理抵押權之塗銷登記，亦
    屬有理由。
  (六)從而，原告依所有權之作用，請求判決如主文第1、2、3項
    所示，為有理由，應予准許。
五又本件事證已臻明確，兩造其餘攻擊防禦方法及未經援用之證
  據，經本院斟酌後，認為均不足以影響本判決之結果，爰不一
  一論述，併此敘明。
六結論：本件原告之訴為有理由，依民事訴訟法第385條第1項前
  段、第85條第1項前段判決如主文。
中    華    民    國    99    年    3     月     8    日
                  民事第一庭    法  官  陳文正
以上正本係照原本作成
如對本判決上訴，須於判決送達後20日內向本院提出上訴狀
中    華    民    國    99    年    3     月    11    日
                                書記官  詹雪娥

司法院資訊處製作；財團法人民間司法改革基金會備份。
